高雄高等行政法院判決　　　　　　　　　　　　九十三年度訴字第四四０號
　　　　　　　　　　　　　　　.
　　原　　　告　甲○○
　　被　　　告　屏東縣政府
　　代　表　人　吳應文代理縣長.
　　訴訟代理人　乙○○
右當事人間因採取土石事件，原告不服經濟部中華民國九十三年五月六日經訴字第０
九三０六二一七八二０號訴願決定，提起行政訴訟。本院判決如左：
　　主  文
原告之訴駁回。
訴訟費用由原告負擔。
　　事  實
壹、事實概要：
    緣原告向訴外人包鍾秋金承租坐落屏東縣高樹鄉○○段一０七之一地號土地（下
    稱系爭土地），未經申請許可採取土石，擅自開挖採取土石，案經台灣屏東地方
    法院檢察署國土保持專案小組會同被告所屬（濫）採土石聯合稽查小組人員，
    於民國（下同）九十三年三月十六日上午十一時十五分查獲。被告乃以九十三年
    三月十六日屏府工利採字第００一０六一號違反土石採取法案件處分書，依土石
    採取法第三十六條規定，處原告新台幣（下同）一百萬元罰鍰及禁止繼續採取土
    石，並不得將已採取之土石外運，且限於九十三年三月十八日以前辦理整復及清
    除設施之處分。原告不服，提起訴願，經遭決定駁回，遂提起本件行政訴訟。
貳、兩造聲明：
一、原告聲明求為判決：訴願決定及原處分均撤銷。
二、被告聲明求為判決：駁回原告之訴。
參、兩造之爭點：
一、原告起訴意旨略謂：
（一）原告承租系爭土地，係為種植蔬菜、木瓜等作物，然系爭土地為砂石地，極為
      深厚，務必挖至一定深度，方可填土。而原告因不諳法令，故未先辦理許可。
      故原告雖違反規定事實，然法不外乎情理，被告竟不近情理，未先告知或勸導
      ，即予裁罰，實欠允當。又原告依約承租之私有地，已先告知地主挖土地回填
      良土，並經地主同意，是原告目的為種植果物，並非為採砂石，用意良善，絕
      無非法之行為。被告僅因原告不知依規定辦理申請，作出違法處分，而不令原
      告補行申辦許可並加以勸導，即予裁罰，自有未妥。
（二）又原告開挖之地，已續作填土，此取締人員在場可見。且原告僱員續作填土，
      僅存寬約三公尺尚未完成填土，足認原告之本意並非採石外運，破壞水土保持
      ，致生危害之行為，是無惡意之行為，被告應可網開一面。
（三）原告自始即無非法企圖，純因種植果物，需挖石填土，用意可見。原告學識甚
      淺，又身為一介農民，所知不多，而我國法令規定甚多，非一般人所能認識與
      瞭解，若非專業人員，豈能知悉辦理。被告不顧情理，作出不當之處分，顯有
      違誤等語。
二、被告答辯意旨略謂：
（一）按「採取土石，應依本法取得土石採取許可。」為土石採取法第三條所明定，
      而「未經許可採取土石者，處新台幣一百萬元以上五百萬元以下罰鍰，直轄市
      、縣（市）主管機關並得限期令其辦理整復及清除其設施，屆期仍未遵行者，
      按日連續處新台幣十萬元以上一百萬元以下罰鍰至遵行為止，並沒入其設施或
      機具。必要時，得由直轄市、縣（市）主管機關代為整復及清除其設施；其費
      用由行為人負擔。」同法第三十六條亦定有明文。又經濟部九十二年六月二十
      五日經礦字第０九二０二七一四一九０號令「採取土石免申辦土石採取許可管
      理辦法」，其中第三條第一項規定：「依本法第三條第一項第二款規定實施整
      地及工程就地取材外運土石者，以經目的事業主管機關核准者為限。」合先敘
      明。
（二）本件原告承租於坐落屏東縣高樹鄉○○段一０七之一地號土地，未經申請許可
      採取土石，案經台灣屏東地方法院檢察署國土保持專案小組人員會同被告（
      濫）採土石聯合稽查小組人員於九十三年三月十六日查獲，現場採取並外運土
      石約三十一點五立方公尺。被告依規定對原告製作違反土石採取法行為人陳述
      意見紀錄，原告陳述略以：「採取土石屬實、未向主管機關申請採取許、無證
      明文件。．．於同年月三日開始採取土石，採取之土石數量約三十一點五立方
      公尺；所採取土石運至法興工廠（新南村）旁換取土方回填。」等語。足資證
      明原告行為顯已違反土石採取法第三條規定，是被告依同法第三十六條規定予
      以處分，即屬有據。
（三）原告未經申請許可擅自於系爭土地上採取土石，造成約三十一點五立方公尺之
      坑洞，並據原告陳述意見紀錄內容，承認採取土石行為、未向主管單位申請許
      可及採取之土石運到法興工廠（新南村）旁換取土方回填等情屬實，原告行為
      顯已違反土石採取法之規定，被告依土石採取法第三十六條之規定，以九十三
      年三月十六日屏府工利採字第００一０六一號處分書，裁處原告罰鍰一百萬元
      ，及禁止繼續採取土石，並不得將已採取之土石外運，且限於九十三年三月十
      八日以前辦理整復，揆諸前揭規定，並無不合。原告所訴為無理由，請予駁回
      等語。
　　理  由
一、按「採取土石，應依本法取得土石採取許可。但下列情形，不在此限：一、採取
    少量土石供自用者。二、實施整地及工程就地取材者。三、礦業權者在礦區內採
    取同一礦床共生之土石者。四、因天災事變緊急搶修公共工程所需者。五、政府
    機關辦理重要工程所需者。」、「未經許可採取土石者，處新台幣一百萬元以上
    五百萬元以下罰鍰，直轄市、縣（市）主管機關並得限期令其辦理整復及清除其
    設施，屆期仍未遵行者，按日連續處新臺幣十萬元以上一百萬元以下罰鍰至遵行
    為止，並沒入其設施或機具。必要時，得由直轄市、縣（市）主管機關代為整復
    及清除其設施；其費用，由行為人負擔。」分別為土石採取法第三條第一項及第
    三十六條所明定。
二、經查，本件原告於九十三年三月十六日在其承租坐落屏東縣高樹鄉○○段一０七
    之一地號土地上，未經許可即僱用挖土機司機葉瓊山在該土地上採取土石，並僱
    請砂石車司機陳建宏載運土石外運，且現場留有容積約三十一點五立方公尺之坑
    洞，經台灣屏東地方法院檢察署國土保持專案小組會同被告所屬（濫）採土石
    聯合稽查小組人員，於九十三年三月十六日上午十一時十五分查獲。被告乃以九
    十三年三月十六日屏府工利採字第００一０六一號處分書，依土石採取法第三十
    六條規定，處原告一百萬元罰鍰及禁止繼續採取土石，並不得將已採取之土石外
    運，且限於九十三年三月十八日以前辦理整復及清除設施之處分等情，有原告與
    訴外人包鍾秋金土地租賃契約書、原告及訴外人葉瓊山、陳建宏偵訊（調查）筆
    錄、被告盜（濫）採土石聯合稽查小組現場勘查紀錄、現場照片及被告九十三年
    三月十六日屏府工利採字第００一０六一號處分書附於原處分卷可稽，洵堪認定
    。原告不服，循序提起本件訴訟，起訴意旨無非以：原告承租之上開土地，係為
    種植蔬菜、木瓜等農作，是為改良土質，乃僱請員工，將不適農作之砂石取出，
    回填良土，是其目的非在採取土石，被告不察，竟予裁罰，即有未洽。又原告不
    諳法令，而未申請許可，被告未告知補正，即予裁處，自有違情理云云，資為爭
    執。
三、惟查，原告上開違法採取土石之行為，業經屏東地方法院檢察署國土保持專案小
    組及被告所屬盜採（濫）採土石聯合稽查小組當場查獲，其開採之範圍，長約九
    公尺、寬約三點五公尺，深約一公尺之坑洞，並查獲訴外人葉瓊山駕駛怪手挖土
    機一部及陳建宏駕駛載滿砂石之ＷＪ四一六號貨車一輛，留置現場，此有前揭屏
    東縣政府所屬盜（濫）採土石聯合稽查小組現場勘查紀錄乙紙及現場照片附於原
    處分卷可稽。再者，原告經查獲後，其於屏東縣警察局里港分局新南派出所製作
    陳述意見紀錄時，亦坦承：「未向主管單位申請採取許可。」、「（葉瓊山及陳
    建宏）是我僱用的沒錯．．該坑洞是葉瓊山於民國九十三年三月十六日九時十分
    駕駛挖土機所挖取的。」及「已挖取十五立方砂石車二車次。」等語；另怪手司
    機葉瓊山則供述：「是我本人駕駛挖土機挖取砂石至（陳建宏）車上。」「是甲
    ○○僱用我的。」及「（問：你今日已挖取多少砂石？）我今日已挖取十五立方
    砂石車二車次」等語。而砂石車司機陳建宏亦供稱：「是甲○○僱用我的。」及
    「（問：是何人駕駛挖土機挖取至你車上？你今日已載運多少砂石？）是葉瓊山
    駕駛挖土機，挖取至我車上。我已載運十五立方分尺砂石兩車次。」等語，足徵
    原告確有採取土石之行為屬實，是原告未經申請許可，擅自採取土石之違規事實
    ，已甚顯然。原告雖主張其在系爭土地挖掘土石，實係為種植蔬菜、木瓜等農作
    云云。然查，上述稽查小組人員於該日前往現場勘查時，發現現場尚留有一處深
    約一公尺、容積約三十一點五立方公尺之坑洞，而蔬菜、木瓜等農作為淺耕作物
    ，尚無必要開挖達一公尺深，顯見系爭土地並非進行單純之耕種整地行為，否則
    當不致進行如現場所示大規模之挖掘工程，原告所稱系爭土地係從事耕種整地云
    云，違反一般經驗法則，自無可採。另原告自該地已外運至少二車次之砂石，此
    參前揭筆錄即明，足認原告開挖之目的，係在採取砂石，而非種植之用。何況，
    一般貨車每台載運土石容積約八立方公尺，現場之坑洞容積達三十一點五立方公
    尺，以此計算短缺土石約有四輛貨車容量，外運砂石量亦不在少數，原告上述主
    張，顯係規避之詞，委無可採。從而，被告依土石採取法第三十六條之規定，以
    九十三年三月十六日屏府工利採字第００一０六一號違反土石採取法案件處分書
    ，裁處原告一百萬元罰鍰及禁止繼續採取土石，並不得將已採取之土石外運，且
    限於九十三年三月十八日以前辦理整復及清除其設施，揆諸上揭說明，並無不合
    。
四、綜上所述，被告以原告違反土石採取法第三十六條之規定，裁處原告一百萬元罰
    鍰及禁止繼續採取土石，並不得將已採取之土石外運，且限期於九十三年三月十
    八日以前辦理整復及清除其設施，其認事用法，尚無違誤。訴願決定予以維持，
    亦無不合。原告提起本件訴訟，求為撤銷訴願決定及原處分，並無理由，應予駁
    回。
五、據上論結，本件原告之訴為無理由，爰依行政訴訟法第一百九十五條第一項後段
    、第九十八條第三項前段，判決如主文。
中　　　華　　　民　　　國    九十三　　年　  　八　　　月　　  十七　　日
                              高雄高等行政法院第二庭
                                          審判長法官　呂佳徵
                                          法      官　林勇奮
                                          法      官　蘇秋津
右為正本係照原本作成。
如不服本判決，應於判決送達後二十日內向本院提出上訴書狀，其未表明上訴理由者
，應於提起上訴後二十日內向本院提出上訴理由書（須按對造人數附繕本）；如於本
判決宣示或公告後送達前提起上訴者，應於判決送達後二十日內補提上訴理由書（須
附繕本）。未表明上訴理由者，逕以裁定駁回。
提起上訴應預繳送達用雙掛號郵票七份（每份三十四元）。
中　　　華　　　民　　　國    九十三　　年　  　八　　　月　　  十七　　日
                                          法院書記官  陳嬿如
